臺灣臺中地方法院民事判決　94年度重訴字第187號
原　　　告　乙○○
　　　　　　丙○○
共　　　同
訴訟代理人　丁○○
　　　　　　廖健智律師
複　代理人　洪明立律師
被　　　告　精誠科技股份有限公司
　　　　　　（原名信元實業股份有限公司）
法定代理人　戊○○
訴訟代理人　張仕賢律師
受告知訴訟人　倪倡實業有限公司
法定代理人　　甲○○
原告與被告間確認債權不存在等事件，本院於民國94年12月6日
言詞辯論終結，判決如下：
    主    文
原告之訴駁回。
訴訟費用由原告負擔。
    事實及理由
一、程序事項：訴外人倪倡實業有限公司（以下簡稱倪倡公司）
    因與本件訴訟之結果有法律上利害關係，經本院依民事訴訟
    法第67條之1第1項規定，於言詞辯論終結前，以書面通知該
    公司本件訴訟及進行程度，合先敘明。
二、原告起訴主張：原告丙○○於民國89年8月29日，提供其所
    有之坐落臺中市南區○○○○段116之11號、權利範圍237/1
    0000之土地（以下簡稱訟爭土地），以訴外人倪倡公司為債
    務人，為被告之前身信元實業股份有限公司（以下簡稱信元
    公司）設定存續期間自民國89年8月9日至109年8月8日、本
    金最高限額新臺幣（下同）2,550,000元之抵押權（以下簡
    稱系爭第1筆抵押權）；原告乙○○則於88年4月29日，以其
    所有坐落臺南縣麻豆鎮○○○段511之110號、權利範圍全部
    之土地（以下簡稱臺南縣土地），以訴外人統昌鋁業有限公
    司（以下簡稱統昌公司）為債務人，為信元公司設定存續期
    間自88年4月22日至108年4月21日、本金最高限額5,000,000
    元之抵押權（以下簡稱系爭第2筆抵押權，又原告乙○○向
    本院訴請確認該第2筆抵押權不存在部分，業經本院以裁定
    移送臺灣臺南地方法院），嗣於89年8月2日申請將債務人變
    更登記為倪倡公司。系爭2筆抵押權乃共同作為倪倡公司向
    信元公司購買鋁製品應付貨款之擔保，而倪倡公司就其積欠
    信元公司之貨款，已陸續交付信元公司如附表1所示、面額
    共7,685,725元之支票14紙以為清償；原告丙○○與訴外人
    即倪倡公司法定代理人甲○○亦於90年10月17日，將原為其
    等所有之「全友天池」編號G棟13樓房地，以5,800,000元之
    價格出售予信元公司，並已辦畢所有權移轉登記。是倪倡公
    司自身與原告丙○○代該公司向信元公司清償之金額合計達
    13,485,725元，倪倡公司對信元公司所負貨款債務應已清償
    完畢，系爭2筆抵押權亦應同歸於消滅，為此提起本件訴訟
    ，並聲明：確認系爭2筆抵押權擔保之債權及系爭第1筆抵押
    權不存在。
三、被告抗辯：被告之前身信元公司自85年1月起至88年3月止，
    曾銷售價值達84,982,729元之貨物予倪倡公司之關係企業倪
    昌實業有限公司（以下簡稱倪昌公司）；另自87年5月起至
    90年5月止曾銷貨予倪倡公司之前身統昌公司，貨款金額達
    30,781,630元；加計信元公司於89年3月至90年10月售貨予
    倪倡公司所應收之貨款11,337,690元，合計倪倡公司及其關
    係企業公司積欠信元公司之貨款金額高達127,102,049元。
    另依倪倡公司與信元公司辦理將系爭第2筆抵押權債務人名
    義變更為倪倡公司之登記手續時，於「聲請登記以外之約定
    事項」一欄，特別約定「l、餘引用原抵押權設定契約書及
    其附件所載」，亦即原債務人統昌公司與信元公司所訂「88
    年4月22日抵押權設定契約書及同日之抵押權擔保貨款清償
    及其他約事項契約」，於倪倡公司成為系爭第2筆抵押權之
    債務人後，仍有適用，足證統昌公司對信元公司所負債務，
    於該抵押權債務人名義變更時起，已由倪倡公司承擔。又附
    表1編號1、2所示2紙支票，均經發票人即訴外人貫竑營造股
    份有限公司在票面上記載「禁止背書轉讓」字樣，倪倡公司
    自無可能將該2紙支票之票據權利轉讓被告；至於該附表編
    號3至14所示12紙支票，固均經信元公司兌現，惟倪倡公司
    與信元公司自89年3月份起始有交易，迄至同年6月止之交易
    金額僅為52,227元，故附表1編號11、12所示、下方記載「
    10/25寄信元（2-5月貨款）」、面額達1,429,986元之2紙支
    票；另編號3、4、5、8、9、10所示、右下角註記：「貨款
    」、「收款人簽收：楊友宏7/3」、面額達4,139,683元之6
    紙支票，顯均非用於清償倪倡公司於89年2至6月對信元公司
    所負債務。再者，倪倡公司固曾另簽發附表2所示18紙、面
    額合計2,685,336元、受款人均為倪昌公司之支票，交付予
    信元公司用以償還貨款，然該18紙支票經屆期提示，均未獲
    付款，再加上倪倡與統昌2家公司向信元公司購買貨物之總
    額達42,119,320元，該等債務均在系爭2筆抵押權擔保之範
    圍內，是系爭2筆抵押權既尚有擔保之債權存在，原告訴請
    確認該2筆抵押權擔保之債權及系爭第1筆抵押權不存在，自
    無理由等語，並聲明：駁回原告之訴。
四、首按民事訴訟法第247條所謂即受確認判決之法律上利益，
    係指因法律關係之存否不明確，致原告在私法上之地位有受
    侵害之危險，而此項危險得以對於被告之確認判決除去之者
    而言，故確認法律關係成立或不成立之訴，苟具備前開要件
    ，即得謂有即受確認判決之法律上利益，縱其所求確認者為
    他人間之法律關係，亦非不得提起（最高法院42年臺上字第
    1031號判例意旨參照）。查原告2人分別以其等所有之訟爭
    土地及上開臺南縣土地，為被告之前身信元公司設定系爭2
    筆抵押權，以擔保訴外人倪倡公司向信元公司購買貨物所負
    債務。被告業已持法院准許拍賣上開2筆土地之裁定，聲請
    法院對該2筆土地強制執行，惟原告則主張倪倡公司對被告
    所負債務已清償完畢，故系爭2筆抵押權應歸於消滅，足見
    兩造就被告對倪倡公司是否尚享有以系爭2筆抵押權擔保之
    債權，有所爭執，原告就該2筆土地之所有權人地位因該項
    抵押債權之存否不明，而有受侵害之危險，此種危險，得藉
    由法院對原告所提本件確認訴訟之判決加以排除，揆諸前揭
    判例意旨，原告提起本件確認訴訟，自有即受確認判決之法
    律上利益，合先敘明。
五、以下事實為兩造所不爭執，核與卷附土地登記謄本2份、讓
    渡協議書、土地建築改良物抵押權設定契約書、抵押權擔保
    貨款清償及其他約定事項、土地建築改良物他項權利變更移
    轉契約書各1份、附表1所示支票14紙、附表2所示支票18紙
    及退票理由單1紙（以上均影本）相符，堪信為真實：
  (一)原告丙○○於89年8月29日，以其所有之訟爭土地，以倪倡
    公司為債務人，為債權人即被告之前身信元公司設定系爭第
    1筆抵押權；另訴外人乙○○於88年4月29日，以其所有上開
    臺南縣土地，以統昌公司為債務人，為信元公司設定系爭第
    2筆抵押權，嗣於89年8月2日申請將債務人名義變更登記為
    訴外人倪倡公司。
  (二)訴外人乙○○、統昌公司及信元公司，於88年4月22日就臺
    南縣土地簽訂之抵押權設定契約書，於附件即抵押權擔保貨
    款清償及其他約定事項契約第1點載明，系爭第2筆抵押權之
    擔保範圍為統昌公司向信元公司「購買鋁製品所生之貨款及
    因債務人違約而發生之違約金或債務人簽發、承兌或背書之
    票據或其他連帶保證責任之款項暨損害賠償」；嗣於申請變
    更登記該抵押權之債務人為倪倡公司時，另約定引用上開抵
    押權設定契約書及附件所載事項。
  (三)原告丙○○與倪倡公司法定代理人甲○○於90年10月17日簽
    署讓渡協議書，將全友天池G棟13樓房地1層之所有權，以5,
    800,000元之價格，讓與信元公司，且已辦畢移轉登記。
  (四)倪倡公司曾交付信元公司如附表1編號3至14所示之支票12紙
    並獲兌現；惟另交付信元公司如附表2所示18紙支票則均未
    獲付款。
  (五)被告已分別依本院及臺灣臺南地方法院准許就訟爭土地及上
    開臺南縣土地拍賣之裁定，聲請上述2法院查封該2筆土地。
六、至原告主張：系爭2筆抵押權之債務人倪倡公司已將積欠被
    告前身信元公司之債務全數清償完畢，則該2筆抵押權因擔
    保債權不存在而歸於消滅等語，為被告所否認，並以前揭情
    詞置辯，從而本件應審究者，厥為：系爭2筆抵押權是否尚
    有擔保之債權存在？若是，其數額為若干？又該等抵押債務
    是否業經倪倡公司清償完畢而消滅？茲分別論究如次：
  (一)系爭2筆抵押權所擔保之債權，僅限於倪倡公司對被告前身
    信元公司所負債務，至於訴外人統昌公司及倪昌公司對信元
    公司所負債務，並不在該抵押權擔保範圍內：
  1.被告抗辯：倪倡公司自89年8月2日經變更登記為系爭第2筆
    抵押權之債務人後，即承擔統昌公司對被告之前身信元公司
    所負債務，故統昌公司因向信元公司購買貨品而積欠之債務
    ，亦為系爭第2筆抵押權擔保之範圍等語，為原告所否認。
    按民法上之債務承擔，可分為民法第300條及第301條所定免
    責之債務承擔，與民法第306條及第307條所定併存之債務承
    擔，前者係由第三人與債權人或債務人訂定由第三人承擔債
    務人債務之契約，後者則係就他人之財產或營業，概括承受
    其資產及負債，或營業與他營業合併，而互相承受其資產及
    負債而言；又債之更改中關於債務人之更改，謂因變易債務
    人以消滅舊債務而發生新債務，與債務承擔僅變更債務人，
    而債務仍屬同一之情形迥異，最高法院著有68年臺上字第34
    07號判例意旨可資參照。查倪倡公司與信元公司就系爭第2
    筆抵押權辦理債務人變更登記時，於所簽訂之土地建築改良
    物他項權利移轉變更契約書「移轉或變更原因」及「聲請登
    記以外之約定事項」欄，分別記載「債務人變更」、「l 、
    餘引用原抵押權設定契約書及其附件所載」，且兩造對於前
    揭文字所稱「原抵押權設定契約書」及「附件」，係指信元
    公司、統昌公司及原告乙○○於88年4月22日所簽署之抵押
    權設定契約書與抵押權擔保貨款清償及其他約定事項契約一
    節，均無爭執。然上開他項權利移轉變更契約書中，並無隻
    字片語提及倪倡公司有承擔統昌公司對信元公司所負債務之
    意，揆諸前揭判例意旨，自難以系爭第2筆抵押權之債務人
    由統昌公司變更為倪倡公司，即遽認倪倡公司已同意承擔統
    昌公司對信元公司所負債務。再者，原告主張統昌公司已於
    91年2月27日解散，倪倡公司則於77年間設立後存續迄今，2
    者並無合併營業，或由後者概括承受前者資產負債之情事，
    為被告所不爭，堪信為真，是倪倡公司亦未因與信元公司所
    訂上開他項權利移轉變更契約書，而與統昌公司併負後者對
    信元公司之同一債務。況且，公司法第16條第1項：「公司
    除依其他法律或公司章程規定以保證為業務者外，不得為任
    何保證人」規定，旨在穩定公司財務，用杜公司負責人以公
    司名義為他人作保而生流弊，倘公司以債務承擔方式代他人
    清償債務，就公司財務之影響而言，與為他人保證人之情形
    無殊。保證既為法之所禁，依舉輕以明重之法理，責任較重
    之債務承擔，仍應在上開規定禁止之列。依卷附倪倡公司基
    本資料所示，該公司所營事業並不包括保證，本諸前述說明
    ，該公司自不得承擔統昌公司對信元公司所負債務。至於倪
    倡公司與信元公司於上開他項權利移轉變更契約書中，約定
    引用作為原抵押權設定契約書附件之「抵押權擔保貨款清償
    及其他約定事項契約」，應係指倪倡公司在成為系爭第2筆
    抵押權之債務人後，對其向被告之前身信元公司購買鋁製品
    所生之貨款、及因其違約而發生之違約金、或由其簽發、承
    兌或背書之票據、或其應負之其他連帶保證或損害賠償債務
    ，均在該筆抵押權擔保之範圍內，非指倪倡公司亦承擔在其
    成為該抵押權債務人前，統昌公司因前述約款所定法律關係
    ，對信元公司所負之債務，從而，被告抗辯：統昌公司積欠
    信元公司之貨款債務30,781,630元，已由倪倡公司承擔，故
    信元公司對統昌公司之債權，自為系爭2筆抵押權擔保效力
    所及云云，自非可採。
  2.次按公司法所稱關係企業，指獨立存在而相互間具有下列關
    係之企業：一、有控制與從屬關係之公司。二、相互投資之
    公司；又公司持有他公司有表決權之股份或出資額，超過他
    公司已發行有表決權之股份總數或資本總額半數者為控制公
    司，該他公司為從屬公司。除前項外，公司直接或間接控制
    他公司之人事、財務或業務經營者亦為控制公司，該他公司
    為從屬公司，分別為公司法第369條之1、第369條之2所明定
    。次由同法第369條之4、第369條之5規定：關係企業中之控
    制公司若直接或間接使從屬公司從事不合營業常規或其他不
    利益之經營，致使從事該不利營業之從屬公司受損害，或使
    其他從屬公司獲有利益時，該受損害之從屬公司得對控制公
    司及其負責人與受有利益之從屬公司請求賠償，可知公司法
    對於關係企業之規範重點，在於避免控制公司運用其對從屬
    公司之實質控制力，操縱交易條件，使從屬公司從事不利益
    之經營，而使控制公司自己獲利，或調整其所屬關係企業間
    之損益，以達利益輸送之目的，致使從事不利益經營之從屬
    公司及其股東與債權人遭受損害，俾維護交易安全，至於控
    制公司與從屬公司均為獨立存在法人之本質，並不因前揭條
    文規定而有異，故各公司本身如負有債務，應自負其責，無
    由與之為關係企業之其他公司承受或代為清償之可能。被告
    另抗辯：倪倡公司與訴外人倪昌公司及統昌公司相互間為關
    係企業，則倪昌公司自85年1月至88年3月向信元公司購買貨
    物所積欠之84,982,729元債務，及統昌公司對信元公司所負
    前開30,781,630元貨款債務，均應在系爭2筆抵押權擔保之
    範圍內等語，為原告所否認，姑且不論被告提出之該3家公
    司基本資料，並無從證明倪倡公司與另2家公司確屬前揭條
    文所規定之關係企業，縱認被告所辯上情屬實，然揆諸前揭
    說明，倪倡公司亦不因而必須就另2家公司對信元公司所負
    債務代負清償之責，是被告以倪倡公司與倪昌公司及統昌公
    司為關係企業為由，認後2家公司對信元公司所負債務為系
    爭2筆抵押權擔保效力所及，洵無足取。
  (二)倪倡公司未將積欠被告前身信元公司、以系爭2筆抵押權擔
    保之債權全數清償完畢，原告請求確認該2筆抵押權擔保之
    債權及系爭第1筆抵押權不存在，即無理由：
    次查，被告抗辯：倪倡公司自89年3月起至90年10月向信元
    公司購買貨物之貨款數額達11,337,690元等語，業據其提出
    銷貨匯總表及統一發票1冊為證，且為原告所不爭執，堪信
    屬實，則依倪倡公司與被告之前身信元公司所訂上述約款，
    倪倡公司對信元公司所負上述貨款債務，自為系爭2筆抵押
    權擔保效力所及。又系爭2筆抵押權均定有存續期間、惟未
    定有決算期，此種最高限額抵押契約，在期間未屆滿前，須
    其擔保之債權所由生之契約已合法終止，或因其他事由而消
    滅，且無既存之債權，而將來亦確定不再發生債權，其原擔
    保之存續期間內所可發生之債權已確定不存在，依抵押權之
    從屬性，抵押權始歸於消滅。而原告主張：倪倡公司已將上
    述債務清償完畢，是系爭2筆抵押權因已無擔保債權存在之
    故，應同歸於消滅等語，既為被告所否認，則本件應續審究
    者，即為原告上開主張是否屬實？而系爭2筆抵押權所擔保
    之債務不復存在，係屬有利於原告之事實，依據民事訴訟法
    第277條前段規定，自應由原告負舉證責任。經查，倪倡公
    司曾交付被告之前身信元公司如附表1編號2至14所示、面額
    合計6,572,480元之支票12紙，均獲兌現；另原告丙○○與
    倪倡公司法定代理人甲○○曾於90年10月17日，將原為其等
    所有之全友天池G棟13樓房地1層，作價5,800,000元讓與信
    元公司，且已辦畢所有權移轉登記等情，已敘述於前。依上
    開銷貨匯總表及統一發票顯示，信元公司自89年3月起始出
    售貨物予倪倡公司，且於89年3、4、6月之銷貨金額分別為
    49,457元、2,770元及271,055元，合計323,282元。至附表1
    編號11、12所示、發票日均為90年1月20日之2紙支票，由其
    下方所載「10/25寄信元（2-5月貨款）」觀之，該2紙支票
    似係用以向信元公司給付89年2至5月之貨款；另依原告所提
    出之附表1編號3、4、5、8、9、10所示6紙支票影本右下角
    之註記：「貨款」、「收款人簽收：楊友宏7/3」，可推知
    該6紙支票應係倪倡公司於89年7月3日一併交付信元公司之
    人員收受。惟附表1編號11、12所示2紙支票之面額為1,429,
    986元，同附表編號3、4、5、8、9、10所示6紙支票之面額
    高達4,489,715元，故該8紙支票之總面額，遠逾倪倡公司迄
    至89年7月3日止，應向信元公司支付之貨款（即同年3、4、
    6月之購貨金額323,282元），則倪倡公司交付該8紙支票予
    信元公司，是否係用於清償倪倡公司於89年3至6月向信元公
    司購貨所應支付之價金，即值存疑。再由被告抗辯：統昌公
    司自87年5月至90年5月間曾向信元公司購買價值達30,781,
    630元之貨物一節，業據其提出銷貨匯總表及另冊信元公司
    因銷貨予統昌公司而開立之統一發票為憑，且未為原告所爭
    執，足信為真實；次徵諸卷附臺中商業銀行國光分行以94
    年6月6日中國光字第094088087號函檢送本院之附表1編號3
    、4、5、8、9所示支票反面影本，均經統昌公司背書等情，
    則被告抗辯附表1編號3、4、5、8、9、10、11、12所示8紙
    支票，係用以清償統昌公司積欠信元公司之貨款云云，非無
    可能，從而尚難以倪倡公司曾交付信元公司該8紙支票，並
    經信元公司兌現，即認倪倡公司係以該8紙支票票款清償積
    欠信元公司之貨款債務。至於信元公司兌領如附表1編號6、
    7、13、14所示、總面額為652,779元之4紙支票，及原告丙○○與倪倡公司法定代理人甲○○以5,800,000元之對價，
    將前揭不動產所有權讓與信元公司之舉，縱如原告所主張，
    均係作為清償系爭2筆抵押權所擔保債權之方法，然該4紙支
    票面額及不動產價值合計僅為6,452,779元，尚不足以使倪
    倡公司對信元公司所負11,337,690元之債務全數消滅。原告
    固另主張：倪倡公司為清償系爭2筆抵押權所擔保債務，另
    交付信元公司如附表1編號1、2所示支票等語，惟被告否認
    曾收受該2紙支票，觀諸該2紙支票均載明受款人為倪倡公司
    ，且在正面發票人欄旁皆記載「禁止背書轉讓」等文字，則
    依票據法第30條第2項「記名匯票發票人有禁止轉讓之記載
    者，不得轉讓」之規定，倪倡公司於取得該2紙支票後，已
    無從將票據權利讓與他人，是原告所稱倪倡公司以交付附表
    1編號1、2所示支票予信元公司，係作為清償系爭2筆抵押權
    所擔保債務之方法等情，自無可採。原告復未提出其他證據
    ，證明倪倡公司已將積欠信元公司、由系爭2筆抵押權擔保
    之債務清償完畢，自應受該項利己事實無法證明所生之不利
    益，是原告主張：系爭2筆抵押權已無擔保之債權存在，系
    爭第1筆抵押權亦因同歸於消滅等語，尚難遽信。
七、綜上所述，系爭2筆抵押權之登記債務人倪倡公司，既未將
    積欠債權人即被告前身信元公司之由該2筆抵押權所擔保債
    權清償完畢，則該2筆抵押權自尚未消滅，是原告訴請確認
    系爭2筆抵押權所擔保之債權及系爭第1筆抵押權不存在，為
    無理由，應予駁回。
八、本件事證已臻明確，兩造其餘攻擊防禦方法，經核均與判決
    結果無影響，爰不分別斟酌論述，附此敘明。
九、訴訟費用負擔之依據：民事訴訟法第78條。
中　　華　　民　　國　　94　　年　　12　　月　　27　　日
                  民事第一庭    法  官  鍾啟煒
正本係照原本作成。
如對本判決上訴，須於判決送達後20日內向本院提出上訴狀。
中　　華　　民　　國　　94　　年　　12　　月　　27　　日
                                書記官  林素妃
